---
title: "Les fonctions puissances"
author: "Jérôme Soucy"
format:
  html:
    theme: cosmo
    css: styles.css
    toc: true
    toc-depth: 2
    number-sections: false
    highlight-style: github
    code-fold: true
---

```{r setup, include=FALSE}
knitr::opts_chunk$set(
  echo = TRUE,
  message = FALSE,
  warning = FALSE,
  fig.width = 8,
  fig.height = 6,
  fig.align = "center",
  out.width = "100%"
)

# Chargement des packages nécessaires
library(ggplot2)
library(latex2exp)
```

## Question 1

Soit $x,y\in,]0,\infty[$ et soit $\alpha,\beta\in\mathbb{R}$. Montrez les propriétés ci-dessous en supposant que $x^{\alpha}$ est défini par $e^{\alpha\log x}$.

### (a)
$$\log x^\alpha = \alpha\log x$$

::: {.solution}
$$\begin{align}
\log x^\alpha &=\log e^{\alpha\log x} && \text{par définition de $x^{\alpha}$,} \\
&=\alpha\log x && \text{d'après une propriété de la fonction $\log$.}
\end{align}$$
:::

### (b)
$$(x\cdot y)^\alpha=x^{\alpha}\cdot y^{\alpha}$$

::: {.solution}
$$\begin{align}
x^{\alpha}\cdot y^{\alpha} &=e^{\alpha\log x}\cdot e^{\alpha\log y} && \text{par définition de $x^{\alpha}$ et $y^{\alpha}$,} \\
&=e^{\alpha\log x+\alpha\log y} && \text{d'après une propriété de la fonction $\exp$,} \\
&=e^{\alpha(\log x+\log y)}, && \\
&=e^{\alpha\log(xy)}, && \text{d'après une propriété de la fonction $\log$,} \\
&=(xy)^{\alpha}, && \text{par définition de $(xy)^{\alpha}$.}
\end{align}$$
:::

### (c)
$$x^{\alpha+\beta}=x^{\alpha}\cdot x^{\beta}$$

::: {.solution}
$$\begin{align}
x^{\alpha}\cdot x^{\beta} &=e^{\alpha\log x}\cdot e^{\beta\log x} && \text{par définition de $x^{\alpha}$ et $x^{\beta}$,} \\
&=e^{\alpha\log x+\beta\log x} && \text{d'après une propriété de la fonction $\exp$,} \\
&=e^{(\alpha+\beta)\log x}, && \\
&=x^{\alpha+\beta}, && \text{par définition de $x^{\alpha+\beta}$.}
\end{align}$$
:::

### (d)
$$\left(\dfrac{x}{y}\right)^{\alpha}=\dfrac{x^{\alpha}}{y^{\alpha}}$$

::: {.solution}
$$\begin{align}
\left(\dfrac{x}{y}\right)^{\alpha} &=\exp\left(\alpha\log\dfrac{x}{y}\right) && \text{par définition de $\left(\dfrac{x}{y}\right)^{\alpha}$,} \\
&=\exp\left(\alpha(\log x -\log y)\right) && \text{d'après une propriété de la fonction $\log$,} \\
&=\exp\left(\alpha\log x -\alpha\log y\right), && \\
&=\exp(\alpha\log x)\cdot\exp(-\alpha\log y) && \text{d'après une propriété de la fonction $\exp$,} \\
&=\dfrac{x^{\alpha}}{y^{\alpha}} && \text{par définition de $x^{\alpha}$ et $y^{\alpha}$.}
\end{align}$$
:::

### (e)
$$x^{-\alpha}=\dfrac{1}{x^{\alpha}}$$

::: {.solution}
$$\begin{align}
x^{-\alpha} &=e^{-\alpha\log x} && \text{par définition de $x^{-\alpha}$,} \\
&=\frac{1}{\exp(\alpha\log x)} && \text{d'après une propriété de la fonction $\exp$,} \\
&=\frac{1}{x^{\alpha}} && \text{d'après la définition de $x^{\alpha}$.}
\end{align}$$
:::

## Question 2

Donnez une preuve non-constructive qu'un nombre irrationnel élevé à une puissance irrationnelle peut être un nombre rationnel. Suggestion: considérez le nombre $\sqrt{2}^{\sqrt{2}}$.

::: {.solution}
On sait que $\sqrt{2}$ est irrationnel. Si $\sqrt{2}^{\sqrt{2}}$ est rationnel, alors nous avons un exemple d'un nombre irrationnel élevé à une puissance irrationnelle qui correspond à un nombre rationnel. Si ce n'est pas le cas, alors $\sqrt{2}^{\sqrt{2}}$ est un nombre irrationnel. Prenons alors ce dernier nombre et élevons-le à la puissance $\sqrt{2}$. On obtient alors $2$, un nombre rationnel. Ainsi, que $\sqrt{2}^{\sqrt{2}}$ soit rationnel ou non, nous sommes certains de l'existence de nombres rationnels qui s'écrivent comme un nombre irrationnel élevé à une puissance irrationnelle.

On dit qu'il s'agit d'une preuve non constructive, car on ne construit pas explicitement un nombre qui jouit de la propriété mentionnée.
:::

## Question 3

Qu'est-ce qui cloche dans ce raisonnement?
$$\begin{align}
x^2 &= \underbrace{x + x + ... + x}_{x \text{ fois}} \\
\frac{d}{dx}\left(x^2\right) &= \frac{d}{dx}\left(\underbrace{x + x + ... + x}_{x \text{ fois}}\right) \\
2x &= \underbrace{1 + 1 + ... + 1}_{x \text{ fois}} = x \\
2 &= 1
\end{align}$$

::: {.solution}
L'égalité n'est vraie que pour des valeurs de $x$ correspondant à des nombres naturels. Voici le graphe de la fonction :
```{r}
#| label: square-function
#| fig-width: 8
#| fig-height: 6
#| fig-align: center
#| fig-cap: "Fonction carré sur les entiers naturels de 0 à 10"
#| echo: false

library(ggplot2)

# Création des données pour les entiers de 0 à 10
df <- data.frame(
  n = 0:10,
  y = (0:10)^2
)

# Création du graphique
ggplot(df, aes(x = n, y = y)) +
  # Points
  geom_point(color = "#0066CC", size = 3) +
  
  # Axes avec flèches
  geom_segment(
    data = data.frame(
      x = c(-1, 0), 
      xend = c(11, 0),
      y = c(0, -10), 
      yend = c(0, 110)
    ),
    aes(x = x, y = y, xend = xend, yend = yend),
    arrow = arrow(length = unit(0.2, "cm"), type = "closed"),
    color = "black",
    linewidth = 0.5
  ) +
  
  # Personnalisation du thème
  theme_minimal(base_size = 12) +
  theme(
    plot.title = element_text(size = 16, hjust = 0.5, margin = margin(b = 20)),
    panel.grid.major = element_line(color = "gray90"),
    panel.grid.minor = element_blank(),
    plot.background = element_rect(fill = "white", color = NA),
    panel.background = element_rect(fill = "white", color = NA),
    axis.text = element_text(color = "black")
  ) +
  
  # Étiquettes
  labs(
    title = TeX("$f(x) = x^2$"),
    x = "x",
    y = "f(x)"
  ) +
  
  # Échelles
  scale_x_continuous(
    breaks = 0:10,
    limits = c(-1, 11),
    expand = c(0, 0)
  ) +
  scale_y_continuous(
    breaks = seq(0, 100, by = 10),
    limits = c(-10, 110),
    expand = c(0, 0)
  )
```
Comme une telle fonction n'est pas continue, elle ne peut pas être dérivable. En effet, pour des valeurs de $h$ qui ne sont pas des nombres naturels, $f(x+h)$ n'est pas définie lorsque que $x$ est un nombre naturel.
:::

## Question 4

Calculez la dérivée des fonctions suivantes sur l'intervalle $]0,+\infty[$.

### (a)
$$f(x) = x^{\frac{1}{2}}$$

::: {.solution}
$$f'(x) = \frac{1}{2}x^{-\frac{1}{2}}=\frac{1}{2\sqrt{x}}$$
:::

### (b)
$$h(x) = x^{\pi}$$

::: {.solution}
$$h'(x) = \pi x^{\pi-1}$$
:::

## Question 5

Étudier la fonction $f(x) = x^{\frac{1}{3}}$ sur $\mathbb{R}$. Vous devrez entre autre déterminer son domaine de définition, calculer les dérivées première et seconde puis étudier leur signe à différents endroits. Finalement, vous devrez tracer la courbe représentative de la fonction $f$.

::: {.solution}
Le domaine de définition est $\mathbb{R}$ car la fonction $x^3$ prend toutes les valeurs de $\mathbb{R}$ et elle bijective.

$$f'(x) = \frac{1}{3}x^{-\frac{2}{3}}=\frac{1}{3\sqrt[3]{x^2}}\qquad(x\neq 0).$$ 
De même,
$$f''(x) = -\frac{2}{9\sqrt[3]{x^5}}\qquad(x\neq 0).$$

Pour $x \neq 0$, $f'(x) > 0$. Pour $x<0, f''(x)>0$ alors que $f''(x)<0$ pour $x>0$. Les dérivées d'ordre 1 et 2 ne sont pas définies en $x=0$.

La fonction $f$ est croissante et concave vers le haut sur $]-\infty,0[$ alors qu'elle est croissante et concave vers le bas sur $]0,+\infty[$.

La courbe admet une tangente verticale en 0.

```{r}
#| label: cubic-root-web
#| fig-width: 8
#| fig-height: 6
#| fig-align: center
#| fig-cap: "Graphique de la fonction racine cubique $f(x)=\\sqrt[3]{x}$"
#| echo: false

library(ggplot2)
library(latex2exp)

# Fonction pour le calcul de la racine cubique
cubicroot <- function(x) sign(x) * abs(x)^(1/3)

# Création des données avec une meilleure résolution près de 0
x_dense <- seq(-0.5, 0.5, by = 0.01)  # points plus denses près de 0
x_sparse <- c(seq(-8, -0.5, by = 0.1), seq(0.5, 8, by = 0.1))  # points moins denses ailleurs
x_vals <- sort(unique(c(x_dense, x_sparse)))

df <- data.frame(
  x = x_vals,
  y = cubicroot(x_vals)
)

# Création du graphique
ggplot(df, aes(x = x, y = y)) +
  # Fond blanc pour meilleur contraste sur le web
  theme_minimal(base_size = 12) +
  
  # Grille principale plus légère
  theme(
    plot.title = element_text(size = 16, hjust = 0.5, margin = margin(b = 20)),
    panel.grid.major = element_line(color = "gray90"),
    panel.grid.minor = element_blank(),
    plot.background = element_rect(fill = "white", color = NA),
    panel.background = element_rect(fill = "white", color = NA),
    axis.line = element_line(color = "black", linewidth = 0.5),
    axis.text = element_text(color = "black"),
    axis.ticks = element_line(color = "black")
  ) +
  
  # Courbe principale avec couleur web-safe
  geom_line(color = "#0066CC", linewidth = 1) +
  
  # Axes avec flèches
  geom_segment(
    data = data.frame(
      x = c(-8, 0), 
      xend = c(8, 0),
      y = c(0, -2), 
      yend = c(0, 2)
    ),
    aes(x = x, y = y, xend = xend, yend = yend),
    arrow = arrow(length = unit(0.2, "cm"), type = "closed"),
    color = "black",
    linewidth = 0.5
  ) +
  
  # Étiquettes
  labs(
    title = TeX("$f(x) = \\sqrt[3]{x}$"),
    x = "x",
    y = "y"
  ) +
  
  # Limites et graduation
  scale_x_continuous(
    breaks = seq(-8, 8, 2),
    limits = c(-8, 8),
    expand = c(0, 0)
  ) +
  scale_y_continuous(
    breaks = seq(-2, 2, 0.5),
    limits = c(-2, 2),
    expand = c(0, 0)
  ) +
  
  # Ratio fixe pour garder la forme
  coord_fixed(ratio = 2.5)
```
:::

## Question 6

Calculer la dérivée des fonctions suivantes :

### (a)
$$f(x) = (x^2+1)^{\frac{1}{2}}$$

::: {.solution}
$$f'(x) = \frac{1}{2}(x^2+1)^{-\frac{1}{2}} \cdot 2x = \frac{x}{\sqrt{x^2+1}}$$
:::

### (b)
$$g(x) = (2x+3)^{\frac{3}{2}}$$

::: {.solution}
$$g'(x) = \frac{3}{2}(2x+3)^{\frac{1}{2}} \cdot 2 = 3(2x+3)^{\frac{1}{2}}=3\sqrt{2x+3}$$
:::

### (c)
$$h(x) = \sqrt[3]{x^2-4}$$

::: {.solution}
$$h'(x) = \frac{1}{3}(x^2-4)^{-\frac{2}{3}} \cdot 2x = \frac{2x}{3(x^2-4)^{\frac{2}{3}}}=\frac{2x}{3\sqrt[3]{(x^2-4)^2}}$$
:::

## Question 7

Calculer les limites suivantes :

### (a)
$$\lim_{x \to +\infty} \frac{x^{\frac{5}{2}}}{x^2+1}$$

::: {.solution}
$$\lim_{x \to +\infty} \frac{x^{\frac{5}{2}}}{x^2+1} = \lim_{x \to +\infty} \frac{\sqrt{x}}{1+\frac{1}{x^2}} = +\infty$$
:::

### (b)
$$\lim_{x \to +\infty} \frac{x^{\pi}}{x^3}$$

::: {.solution}
$$\lim_{x \to +\infty} \frac{x^{\pi}}{x^3} = \lim_{x \to +\infty} x^{\pi-3} = +\infty \qquad(\text{car }\pi - 3>0)$$
:::

## Question 8

Résoudre dans $]0,+\infty[$ :

### (a)
$$x^{\frac{1}{2}} = 2$$

::: {.solution}
$$x^{\frac{1}{2}} = 2 \iff x = 4$$
:::

### (b)
$$x^{-\frac{1}{3}} \leq 1$$

::: {.solution}
$$x^{-\frac{1}{3}} \leq 1 \iff x \geq 1$$ 
car la fonction $x \mapsto x^{-\frac{1}{3}}$ est décroissante sur $]0,+\infty[$ et elle prend la valeur $1$ lorsque $x=1$.
:::

### (c)
$$x^{\frac{3}{2}} = x^{\frac{1}{2}}$$

::: {.solution}
$$x^{\frac{3}{2}} = x^{\frac{1}{2}} \iff x^{\frac{1}{2}}(x-1) = 0 \iff x = 0$$ 
ou $x = 1$. Dans $]0,+\infty[$, la seule solution est $x = 1$.
:::

## Question 9

On considère la fonction $f(x) = x^{\alpha} - x^{\beta}$ sur $]0,+\infty[$ avec $\alpha > \beta > 0$.

### (a)
Trouvez les $x\in]0,+\infty[$ pour lesquels la dérivée de $f$ s'annule.

::: {.solution}
$f'(x) = \alpha x^{\alpha-1} - \beta x^{\beta-1}$

$f'(x) = 0 \iff x^{\alpha-1}(\alpha - \beta x^{\beta-\alpha}) = 0$

$\iff x = (\frac{\alpha}{\beta})^{\frac{1}{\alpha-\beta}}$ car $x>0$.

:::

### (b)
Déterminer l'allure du graphe en utilisant le travail fait en (a).

::: {.solution}
La valeur de $x$ trouvée est $x_0 = (\frac{\alpha}{\beta})^{\frac{1}{\alpha-\beta}}$. On peut calculer la dérivée seconde et montrer qu'elle est positive à cet endroit. On peut aussi remarquer que la fonction s'annule seulement en $x=0$ et en $x=1$ alors qu'elle tend vers l'infini lorsque $x$ devient très grand. Cela oblige $f$ à posséder un minimum lorsque sa dérivée s'annule entre 0 et 1, sans quoi il y aurait forcément d'autres zéros de la dérivée première.
:::

## Question 10

Calculer les intégrales suivantes :

### (a)
$$\int_0^1 x^{\frac{1}{2}}dx$$

::: {.solution}
$$\int_0^1 x^{\frac{1}{2}}dx = \left[\frac{2}{3}x^{\frac{3}{2}}\right]_{x=0}^1 = \frac{2}{3}$$
:::

### (b)
$$\int_1^2 x^{-\frac{1}{2}}dx$$

::: {.solution}
$$\int_1^2 x^{-\frac{1}{2}}dx = \left[2x^{\frac{1}{2}}\right]_1^2 = 2\left(\sqrt{2}-1\right)$$
:::

### (c)
$$\int_0^4 (x^{\frac{1}{3}} + x^{\frac{2}{3}})dx$$

::: {.solution}
$$\int_0^4 \left(x^{\frac{1}{3}} + x^{\frac{2}{3}}\right)dx = \left[\frac{3}{4}x^{\frac{4}{3}} + \frac{3}{5}x^{\frac{5}{3}}\right]_{x=0}^4 = \frac{3}{4}4^{\frac{4}{3}} + \frac{3}{5}4^{\frac{5}{3}}=3\sqrt[3]{4}+\frac{3\sqrt[3]{4^5}}{5}$$
:::

## Question 11

Montrez que pour tout $x > 0$ et pour tout $\alpha,\beta \in \mathbb{R}$, on a :
$$\frac{d}{dx}(x^{\alpha}x^{\beta}) = (\alpha+\beta)x^{\alpha+\beta-1}$$

::: {.solution}
On utilise la règle du produit :

$\frac{d}{dx}(x^{\alpha}x^{\beta}) = x^{\alpha} \cdot \frac{d}{dx}(x^{\beta}) + x^{\beta} \cdot \frac{d}{dx}(x^{\alpha})$

$= x^{\alpha} \cdot \beta x^{\beta-1} + x^{\beta} \cdot \alpha x^{\alpha-1}$

$= (\alpha+\beta)x^{\alpha+\beta-1}$
:::